---
output: github_document
---

****
<center>                <!-- Permet de centrer le texte jusqu'au </center> plus bas -->

Raphaël Deragon         <!-- Le fait de laisser une ligne entre les deux parties du premier bloc de texte place la deuxième partie sur une seconde ligne -->

111 153 173

<br><br><br> <!-- Permet l'ajout de 3 lignes vides séparant les deux blocs de texte -->

Analyse et modélisation d'agroécosystèmes - GAA-7007

Hiver 2020

<br><br><br>

**Travail 5 : Séries temporelles et reproductibilité**

<br><br><br>

Présenté à M. Serge-Étienne Parent

<br><br><br>

Département des sols et de génie agroalimentaire

Faculté des sciences de l’agriculture et de l’alimentation

Université Laval

<br><br><br>

Remis le 30 avril 2020

</center>

****
Ce document se trouve dans mon [dépôt GitHub](https://github.com/Derag12/Remise_de_travaux).

### Étape 1 : Importer et explorer le jeu de données


- On charge les librairies pour la session de travail
- On importe les données
- On explore avec `str` et `summary`.

```{r message=FALSE, warning=FALSE}
library("tidyverse")
library("ggplot2")
library("remedy")

hawai <- read.csv("hawai.csv")

str(hawai)  
summary(hawai)

```
<!-- Pour faire disparaître le bloc de code du fichier final et faire apparaître seulement le résultats```{r, echo = FALSE}  -->
<!-- ```{r message=FALSE} fait disparaître l'info que la librairie a aussi loadé tel ou tel truc -->

- Les résultats montrent que la colonne *time* a une structure de type numérique et non de type date. 

```{r message=FALSE}
plot(x = hawai$time, y = hawai$CO2, type = 'l', lty = 1, lwd = 1, 
     main = "Évolution du CO2 en fonction du temps", xlab = "Temps (année)", ylab = "CO2 (ppm)")


```

- Avec le graphique exploratoire précédent, il est possible de remarquer la présence d'une fluctuation saisonnière et d'une tendance générale à la hausse. Il ne semble pas y avoir de valeur extrême. On peut remarquer un cycle qui sort de l'ordinaire vers 1965.
- La pente de la tendance générale se stabilise entre 1990 et 1993 avant de remonter par la suite. Il faudra y porter attention dans la prédiction. 


****

### Étape 2 - Créer une série temporelle à partir du jeu de données
 
- En analysant le jeu de données, il est possible de remarquer que la colonne *time* est composée de nombres de type *année.décimale* où les décimales sont des douzièmes d'année (donc des mois). En utilisant la cheatsheet du module `lubridate`, la fonction qui se rapproche le plus de notre format actuel est `date_decimal(decimal, tz = "UTC")`. Voici le résultat lorsqu'on exécute la fonction :

```{r message=FALSE, warning=FALSE}

library("lubridate")

test <- date_decimal(hawai$time, tz = "UTC") 
head(test, n = 20)


```
- Le résultat est peu pratique dans notre cas. Par exemple, on peut voir que le mois de janvier 1959 est présent à deux reprises et que le mois de février est absent... De plus, des jours et des heures sont présents sans que l'information ne soit désirée ni réelle (artéfacts des décimales arrondies du jeu de données original).
- Par conséquent, il faut transformer en format date d'une autre façon. Une méthode simple en trois étapes est utilisée :
  - On crée une fonction pour ne conserver que les décimales de l'année que l'on multiplie par 12 mois pour avoir un entier correspondant au mois de l'année. Il faut ajouter 1 pour ne pas avoir de mois 0 et avoir 12 mois. La fonction `floor()` est utilisée afin d'arrondir l'entier (retirer les décimales).
  - Ensuite, on utilise la fonction `floor()` à nouveau, cette fois-ci afin de conserver l'année. 
  - Finalement, on crée un nouveau tableau avec les colonnes *year* (obtenue au point 2) et *month* (obtenue au point 1). On peut utiliser `paste0()` afin de coller l'année et le mois dans un format que comprendra `lubridate`. Il faut s'assurer que les mois soient composés de deux chiffres (format ##). On ajoute donc des 0 devant les mois 1-9. On ajoute aussi *01* pour symboliser les jours et permettre le passage en format date.

```{r echo=TRUE, message=FALSE, warning=FALSE}


revtrunc <- function(x) { x - floor(x) }  
Decimal <- revtrunc(hawai$time)
Month <- (12 * Decimal) + 1


Data <- data.frame(year = floor(hawai$time),
                   month = Month)

Data<- Data %>% 
  mutate(Date = paste0(Data$year, 
                       ifelse(signif(Data$month, digits = 2) < 10, #Si le mois arrondi à 2 chiff. sign. est < 10
                                         paste0("0", signif(Data$month, digits = 2)),   # Vrai : colle 0, mois
                                         signif(Data$month, digits = 2)),               #Faux : colle mois
                       "01"))


str(Data)#glimpse(data)

```

- Il est maintenant possible de passer en format date et de créer le tableau de données avec la colonne CO2.
- Pour finir, on crée la série temporelle *serietemp_ts* avec la fonction `ts()` et l'objet *serietemp*. On peut l'observer avec la fontion `autoplot()`.

```{r message=FALSE, warning=FALSE}

serietemp <- data.frame(Date = ymd(Data$Date),
                        CO2 = hawai$CO2)

head(serietemp, n = 20)

# Tout est OK, ça a bien fonctionné 
serietemp_ts <- ts(serietemp %>% dplyr::select(CO2), # Ne pas prendre la colonne Date pour créer une ts
                   start = c(serietemp$Date[1] %>% year(), 3), # Commence dès la première ligne du tableau qui     est le 3e mois en utilisant les années
                   frequency = 12) # 12 périodes (mois) par cycle (année)

library("forecast")
autoplot(serietemp_ts)  # Visualiser le résultat




```


- Il est possible d'explorer la série temporelle sur plusieurs années et par mois à l'aide du module `cowplot` et de trois fonctions de `forecast` : 


```{r message=FALSE, warning=FALSE, include=FALSE}

library("cowplot")
theme_set(theme_grey()) 
ggA <- ggseasonplot(window(serietemp_ts[, 1], 1958, 2001)) + ggtitle("")
ggB <- ggseasonplot(window(serietemp_ts[, 1], 1958, 2001), polar = TRUE) + ggtitle("")
ggC <- ggsubseriesplot(window(serietemp_ts[, 1], 1958, 2001), polar = TRUE) + ggtitle("") + labs(y="CO2")

```

```{r}

ggA

```

- Sur cette première figure, il est effectivement possible de constater une hausse annuelle de la teneur en CO2 dans l'air. Les courbes se superposent. De plus, la fluctuation saisonnière est clairement visible. Elle prend la forme d'une courbe sinusoïdale où le maximum annuel semble se trouver vers mai et le minimum annuel vers septembre.

```{r}
ggB

```

- Sur cette deuxième figure, l'information est similaire au graphique précédent, mais les variations de CO2 sont continues à défaut d'être représentées à l'aide d'une courbe par an. Ce faisant, on peut remarquer que la courbe ne se recoupe pratiquement jamais pour un même mois. La teneur en CO2 augmente donc constamment. On peut aussi observer les années de forte augmentation lorsque la courbe est espacée pour un même mois entre deux années consécutives, tels les anneaux de croissance d'un arbre.


```{r}
ggC

```

- Pour terminer, cette troisième figure regroupe les années par mois, permettant par exemple de constater l'évolution de la teneur en CO2 pour le mois de janvier d'année en année. La ligne horizontale correspond à la moyenne du mois au fil des ans. Cela confirme que le mois de mai voit les hausses les plus importantes et le mois de septembre (et octobre) montre les concentrations les plus faibles. 

- Il est aussi possible de confirmer la présence de structures dans la série temporelle et de s'assurer que ce ne soit pas un bruit blanc : 
```{r}

gglagplot(serietemp_ts) + ggtitle("CO2 : Lag plot")

```

- Le lag plot montre des droites très proches de la diagonale, ce qui témoigne d'une forte tendance dans les données.
- Vérifions maintenant la probabilité que la série temporelle ne soit que du bruit blanc avec une intervalle de confiance de 0,95 :

```{r}
ggAcf(serietemp_ts, ci = 0.95) + ggtitle("CO2 : Autocorrélation")
Box.test(serietemp_ts, lag = 27, type = "Ljung-Box") # Teste la probabilité que la série soit du bruit blanc

```

- Selon la figure précédente, il semble que toutes les valeurs soient fortement corrélées entre elles de manière significative. 
- Le test de Ljung-Box montre que la probabilité que la série temporelle soit du bruit blanc est presque nulle (p-value très faible). 




****

### Étape 3 - Séparer le jeu de données en partie d'entraînement (70%) et en partie test

- Le jeu de données est composé de 526 observations (mois) tel que vu dans le résultat de `str(Data)`.
- Par un simple calcul, si on désire conserver 70% des données, on doit conserver les 368 premières observations : $526*0.7 = 368.2$,  soit jusqu'au `r a <- print(serietemp$Date[368]); a`.

```{r message=FALSE, warning=FALSE}
CO2_ts <- serietemp_ts[, 1]
CO2_ts_train <- window(CO2_ts, start = 1958.167, end = 1988.750)
CO2_ts_test <- window(CO2_ts, start = 1988.833)

```


****

### Étape 4 - Créer une modèle ETS et projeter les prévisions sur les données test

- Tel que demandé, la méthode SES sera utilisée. Elle donne des poids exponentiellement moins importants aux valeurs précédentes. Le modèle demande plusieurs paramètres, dont certains en rapport avec la tendance, la saison et l'erreur. En utilisant `forecast::ets()`, R optimise la valeur des paramètres et le modèle en soit:


```{r}

CO2_modele <- ets(CO2_ts_train)
CO2_modele

```

- Le modèle retenu est **ETS(M, Ad, M)**, ce qui signifie que l'erreur est multiplicative, la tendance est additive et la saison est multiplicative.
- Il est possible d'observer l'effet des composantes du modèle sur l'observation 

```{r}

autoplot(CO2_modele)

```

- On remarque que *level* augmente constamment (la tendance) et qu'il y a bien présence de fluctuations saisonnières (*season*).

- Il est maintenant possible de prédire les valeurs retirées du jeu de données original avec `forecast()`. Les données utilisées pour le test seront superposées afin d'évaluer visuellement la prédiction. 

```{r}

CO2_fc <- CO2_modele %>% forecast(h = 158)  # On demande de prédire 158 données afin de couvrir l'ensemble des    données de test.

autoplot(CO2_fc) +
  autolayer(CO2_ts_test, color = "black") + #ajoute la portion de données brutes mises de côté pour le test en    noir en guise de comparaison
  labs(x = "Année", y = "CO2 (ppm)")

```

- La prévision semble sous-estimer les erreurs en s'éloignant de la dernière donnée du jeu d'entraînement. 
- De plus, la médiane est horizontale au lieu de suivre la tendance initiale croissante. Cela veut dire que le modèle prévoit que 50% des données seront en deçà Cela fait en sorte que, selon le modèle, la teneur en CO2 de l'air pourrait diminuer dans le futur, alors que cette tendance n'a jamais été observée auparavant.
- Pour corriger le tir, il pourrait être juste de prétransformer les données. On optimise le paramètre lambda avec `BoxCox.lambda()`. Ensuite, on lance une nouvelle prédiction avec le nouveau modèle ETS créé. 


```{r}

BoxCox.lambda(CO2_ts_train)  # -0.6080674, près de -1 alors on tente la transformation log naturel (valeur de     lambda)

CO2_ln_fc <- CO2_ts_train %>% 
  ets(lambda = -1) %>% 
  forecast(h = 157) 

autoplot(CO2_ln_fc) +
  autolayer(CO2_ts_test, color = "black") +
  labs(x = "Année", y = "CO2 (ppm)")


```

- Le paramètre lambda choisi est de -1. R transforme automatiquement les données avec un ln avant de créer le modèle. 
- À noter que le modèle a changé pour un **ETS(A, A, A)**, ce qui veut dire que la saison, l'erreur et la tendance sont toutes additives. 
- En observant la figure produite, on remarque que la prévision est toujours à la hausse, ce qui se rapproche davantage du jeu de données original.
- Ce modèle a plutôt tendance à surestimer les erreurs plus la prédiction est éloignée dans le temps. En effet, la prédiction et les données test collent pour trois à quatre années avant de s'éloigner de la médiane, tout en demeurant dans l'intervalle de confiance de la prédiction. 


****

### Étape 5 - Effectuer une analyse des résidus

- L'analyse des résidus est exécutée sur les deux modèles afin de les comparer.

```{r}

checkresiduals(CO2_fc)

checkresiduals(CO2_ln_fc)

```

- Les deux modèles montrent une autocorélation entre 3 mesures, indiquant la présence d'un cycle significatif aux 16 lags environ. Ils montrent aussi des valeurs extrêmes dans leur histogramme des résidus et ont un p-value significatif selon le testde Ljung-Box. Cela veut dire qu'il est peu probable que les résidus aient été générés par du bruit blanc. Comme un patron existe toujours, cela signifie que le modèle n'est pas parfait et qu'il ne capte pas tous les mécanismes et cycles impliqués dans la série temporelle du CO2.

- La pédiode choisie (mensuelle) limite peut-être la précision du modèle et constitue une période trop grossière masquant les influences hebdomadaires par exemple.

- Cela dit, les modèles ne sont pas à rejeter pour autant.Les histogrammes sont très près de la courbe normale de référence. Une dernière analyse permettra de définir le meilleur modèle.




****

### Étape 6 - Analyse de la fiabilité du modèle et amélioration

- Plusieurs critères peuvent être utilisés afin d'évaluer la précision de la prédiction d'un modèle en se comparant aux données test. La fonction `accuracy()` permet d'obtenir la valeur de ces critères d'erreur pour le modèle (calibré sur les données d'entraînement) et pour la prédiction (comparée aux données test).

```{r}

accuracy(CO2_fc, CO2_ts)

accuracy(CO2_ln_fc, CO2_ts)

```

- La moyenne absolue échelonnée (MASE) est le critère suggéré pour l'analyse de la précision. 

- Pour les deux modèles testés, la MASE est pratiquement égale quant à la précision du modèle.Il s'agit d'une très faible valeur, ce qui est désiré. 

- Le critère montre des valeurs élevées pour les deux prévisions. Cependant, la prévision utilisant les données prétraitées avec le logarithme naturel montre une valeur beaucoup plus faible. Plus cette valeur se rapproche de zéro, plus le modèle est précis. Donc, le meilleur modèle semble être **CO2_ln_fc**, soit celui prétransformant les données.

- Le modèle pourrait être amélioré. D'autres transformations pourraient être testées.
- Tel que mentionné plus haut, l'analyse des résidus montre une structure résiduelle dans les données. Il serait intéressant de varier la période utilisée et collecter les données deux fois par mois ou même hebdomadairement afin de capter davantage de fluctuations saisonnières. 
